臺灣高等法院臺中分院刑事判決
111年度交上訴字第939號
上  訴  人  
即  被  告  湛興亮


選任辯護人  戴雯琪律師
上列上訴人即被告因肇事逃逸等案件，不服臺灣苗栗地方法院11
0年度交訴字第11號中華民國111年2月24日第一審判決（起訴案
號：臺灣苗栗地方檢察署110年度偵字第377號），提起上訴，本
院判決如下：
    主  文
原判決關於肇事逃逸及定應執行刑部分，均撤銷。
湛興亮駕駛動力交通工具發生交通事故，致人死亡而逃逸，處有
期徒刑壹年肆月。
其他上訴駁回（即過失致人於死部分）。 
本判決第二項撤銷改判部分與其上訴駁回部分，應執行有期徒刑
壹年拾月。
    犯罪事實
一、湛興亮於民國109年12月5日上午10時19分許，騎乘車牌號碼
    000-0000號普通重型機車，沿苗栗縣公館鄉大同路由西往東
    方向行駛，行經苗栗縣公館鄉○○○000之5號前處時，原應注
    意車前狀況及保持兩車並行間隔，以隨時採取必要之安全措
    施，而當時天候晴、日間自然光線、柏油路面乾燥、無缺陷
    、無障礙物，視距良好，並無不能注意之情形，竟疏未注意
    車前狀況及保持兩車並行之間隔，貿然行駛，又鍾知豫騎乘
    車牌號碼000-000號普通重型機車沿同路段、同方向行駛，
    亦殊未注意上情，適有車牌號碼000-0000號普通重型機車（
    下稱案外機車）行駛在其2人之前，湛興亮與鍾知豫所騎乘
    之機車不慎發生碰撞，致鍾知豫人車倒地向前滑行，因而受
    有頭部外傷、顱腦損傷、左胸挫瘀傷及心肺挫傷休克，旋於
    同日上午11時12分許死亡。
二、湛興亮明知其所騎乘之機車與鍾知豫所騎乘之機車發生碰撞
    ，且鍾知豫與機車均倒地滑行，鍾知豫顯然受有傷勢，惟其
    竟另基於肇事逃逸之犯意，未對鍾知豫採取救護或其他必要
    措施，或停留現場等待警察到場處理，即逕自騎乘機車逃離
    現場。嗣警方據報到場處理，並循路口監視器所拍攝之車號
    ，始循線查悉上情。
三、案經鍾知豫之母謝秀琴告訴暨臺灣苗栗地方檢察署檢察官相
    驗後自動檢舉偵查起訴。
    理    由
壹、關於證據能力部分：
一、被告以外之人於審判外之言詞或書面陳述，除法律有規定者
    外，不得作為證據，刑事訴訟法第159條第1項固有明文。惟
    被告以外之人於審判外之陳述，經當事人於審判程序同意作
    為證據，法院審酌該言詞陳述或書面陳述作成時之情況，認
    為適當者，亦得為證據；當事人、代理人或辯護人於法院調
    查證據時，知有上開刑事訴訟法第159條第1項不得為證據之
    情形，而未於言詞辯論終結前聲明異議者，視為同意作為證
    據，刑事訴訟法第159條之5亦有明文。查本案以下所引各項
    對上訴人即被告湛興亮（下稱被告）以外之人於審判外之陳
    述，檢察官、被告及辯護人於本院準備程序均同意有證據能
    力（見本院卷第56至60頁) ，迄言詞辯論終結前復未聲明異
    議，本院審酌該等陳述並無證明力顯然過低之情事，依各該
    陳述作成時之狀況，並無不適當或顯不可信之情形，且與待
    證事實具有關聯性，認為以之作為證據應屬適當，均有證據
    能力。
二、關於非供述證據之物證，或以科學、機械之方式，對於當時
    狀況所為忠實且正確之記錄，性質上並非供述證據，均應無
    傳聞法則規定之適用；如該非供述證據非出於違法取得，並
    已依法踐行調查程序，即不能謂無證據能力（最高法院97年
    度台上字第1401號、97年度台上字第6153號、97年度台上字
    第3854號判決要旨參照）。本案判決以下引用之非供述證據
    ，固無刑事訴訟法第159條第1項規定傳聞法則之適用，然經
    本院於審理時依法踐行調查證據程序，與本案待證事實具有
    自然之關聯性，且無證據證明係公務員違法取得之物，依法
    自得作為證據。
貳、實體部分：
一、訊據被告矢口否認有何過失致死及肇事逃逸犯行，辯稱：伊
    當天騎機車，後座載蘇玉真，伊並沒有注意被害人鍾知豫的
    機車在哪裡，後來伊有感覺伊之車身後面好像被推了一下，
    然後伊的機車嚴重晃動，就往對向車道偏過去，伊把機車拉
    回來以後，就往前繼續騎，伊以為是輪胎爆胎，而且伊戴全
    罩式安全帽，安全帽裡面還有帽Ｔ的帽子，整個過程中伊沒
    聽到任何聲音，回家後伊跟蘇玉真有檢查機車，沒有爆胎，
    警察隨即開車到伊家來云云。
二、關於認定被告過失致人於死犯行所憑之證據及理由：　
  ㈠被告於上開時、地，騎乘普通重型機車，被害人鍾知豫則騎
    乘機車亦行經該處，嗣被害人人車倒地滑行，受有頭部外傷
    、顱腦損傷、左胸挫瘀傷及心肺挫傷休克，於同（5）日上
    午11時12分許死亡等情，業經告訴人謝秀琴於警詢及偵訊指
    述明確（見相驗卷第23至26頁、第83頁），並有道路交通事
    故現場圖、道路交通事故調查報告表㈠㈡（見相驗卷第41至45
    頁）、現場照片及監視器畫面截圖（見相驗卷第47至71頁）
    、大千綜合醫院病歷摘要、相驗筆錄及照片、臺灣苗栗地方
    檢察署檢驗報告書（見相驗卷第35頁、第81頁、第93至99頁
    、第101頁至第109頁）在卷可稽，且為被告所不爭執，是以
    此部分事實自堪先予認定。
  ㈡本案經原審當庭勘驗被告機車之行車紀錄器，及路口監視器
    畫面，勘驗結果如下：
　⒈被告機車之行車紀錄器（該行車紀錄器裝置在被告機車之右 
    側剎車器下方〈實際裝設位置見本院卷第83至89頁〉）畫面（
    下稱勘驗結果Ａ）
　（檔案名稱：2020_1205_101818_421.MP4）（以下時間為行車
   紀錄器畫面顯示時間）
 畫面時間 勘驗內容 ⑴ 10:18:17 影片開始。被告騎乘機車行駛於苗栗縣公館鄉忠孝路上，前為忠孝路與大同路之交岔路口，路口三時相交通號誌顯示為紅燈。 ⑵ 10:18:17至10:18:20 ①被告先向前直行，因前方有一自用小客車因紅燈停駛於前方並佔用機車停等區，被告即向左跨越雙黃線後直行。 ②於10:18:19，可見被害人騎乘車牌號碼000-000號普通重型機車，超越忠孝路路口之停止線停駛於行人穿越道標線上，車尾之左轉方向燈閃爍。 ③於10:18:20，路口三時相交通號誌變更為綠燈。 ⑶ 10:18:20至10:18:27 ①被告與被害人於10:18:22開始駛入忠孝路與大同路之交岔路口，並向左轉。 ②於10:18:23，被害人騎乘之機車位於被告騎乘之機車右側，自行車紀錄器畫面右側離開行車紀錄器畫面攝錄範圍。 ③於10:18:26，被告尚未完成左轉；被害人則已完成左轉進入大同路直行，自行車紀錄器畫面右側進入行車紀錄器畫面攝錄範圍。 ④於10:18:27，被告完成左轉進入大同路直行，可見被害人行駛於被告騎乘之機車之右側前方。 ⑷ 10:18:27至10:18:46 被告與被害人均騎乘機車沿大同路往大湖方向直行，可見被害人騎乘之機車均位於被告騎乘之機車前方。 ⑸ 10:18:46至10:18:50 被告騎乘機車自被害人騎乘之機車左側超車，於10:18:49，被害人騎乘之機車自行車紀錄器畫面右側離開行車紀錄器畫面攝錄範圍，行車紀錄器畫面左側前方為中油加油站。 ⑹ 10:18:50至10:18:59 ①被告騎乘機車繼續沿大同路往大湖方向直行。於10:18:52，被告騎乘機車通過中油加油站前方。 ②於10:18:56，可見行車紀錄器畫面右側前方為統一便利超商。 ③於10:18:57，被害人騎乘機車自被告騎乘之機車右側進入行車紀錄器畫面攝錄範圍。 ④於10:18:58，可見被害人騎乘之機車位於被告騎乘之機車右側，行車紀錄器畫面可攝得被害人機車之半個車身。另於同向道路前方路面邊線外，有一白色休旅車停駛於統一便利超商前。 ⑺ 10:18:59至10:19:12 ①10:18:59被害人騎乘之機車超越上開路邊的白色休旅車，被告之行車紀錄器仍可攝得被害人機車之左側車頭，兩車行駛至便利超商前時併行（行車紀錄器已未見被害人之機車），繼續直行，被告及被害人機車前方另有一台000-0000雙載機車。 ②10:19:00，被告車頭左偏，行駛至前方000-0000號機車左側後方，車頭未超越000-0000之際，即可見被告之行車紀錄器之畫面晃動，同時除機車引擎及風切聲外，另有疑似碰撞之聲音（10:19:01），被告之機車隨即向左跨越雙黃線偏至對向車道路面邊線處，至對向車道路面邊線處時，前開疑似碰撞聲音再出現（10:19:02），被告機車仍繼續向前行駛。 ③於10:19:04，被告騎乘機車之行車紀錄器畫面向左回正，仍於對向車道逆向行駛，並向右偏駛。被告騎乘機車向右偏駛，通過閃黃燈路口後，於10:19:07回到其應行駛之車道繼續向前行駛。 ⑻ 10:19:12至10:19:28 ①於10:19:13，被告向左跨越雙黃線逆向行駛。 於10:19:20，被告將機車停放於苗栗縣○○鄉○○000 號凡願葬儀企業社前，從窗戶之倒影，可見被告騎乘之機車載有一名乘客。 ②於10:19:24，被告對該乘客說：「他一直拖（音似）我後面對不對」，乘客（女聲）回：「對啊，趕快進來啦」。此時，該葬儀企業社之拉門向左推開。 ⑼ 10:19:28 影片結束。 
  ⒉被告機車之行車紀錄器畫面（下稱勘驗結果Ｂ）
　　檔案名稱：2020_1205_101818_422.MP4（以下時間為行車紀
    錄器畫面顯示時間）
 畫面時間 勘驗內容 ⑴ 10:21:16 影片開始。 ⑵ 10:21:16至10:21:25 ①被告騎乘機車進入葬儀企業社內部，女乘客站在機車車頭左側。 ②10:21:21機車熄火。 ③10:21:21起兩人對話如下：女乘客：不然我們兩個會...被告：我有抓著啊，對啊，我有抓緊。女乘客：對啊。 ④10:21:25影片結束。 
  ⒊路口監視器系統畫面翻拍影像（下稱勘驗結果Ｃ）
　　檔案名稱：JOAG8071.MP00000-00-00
 畫面時間 勘驗內容（JOAG8071.MP4，以下時間為路口監視器畫面顯示時間） ⑴ 10:13:12 影片開始。畫面顯示為苗栗縣公館鄉大同路往公館市區方向之道路畫面。 ⑵ 10:13:12至10:13:16 畫面無人車經過。 10:13:14有一白色小碎塊自畫面右側之道路邊線處向畫面左側彈出，10:13:16該小碎塊彈至雙黃線右側，離開監視器畫面。 ⑶ 10:13:16至10:13:21 ①於10:13:17，被告戴著安全帽的影子出現在畫面右側之道路邊線處，接著被告騎乘機車搭載一粉色安全帽乘客逆向自監視器畫面右側道路邊線處進入監視器畫面攝錄範圍。 ②於10:13:18，被告機車後座之乘客有將頭向左轉之動作（截圖1-3 ），另有一近似被害人機車車側小燈之物件掉落於路面（截圖4）。於10:13:18，被告騎乘之機車離開監視器畫面攝錄範圍後，10:13:19藍色安全帽1 頂及鞋子1 隻掉落於路面並翻滾，另有碎屑掉落路面。 ③於10:13:20，該安全帽1 頂於路面翻滾後，向左離開監視器畫面攝錄範圍；鞋子1 隻則於翻滾後停於路面上。 ⑷ 10:13:21 影片結束。 
  ⒋路口監視器系統畫面翻拍影像（下稱勘驗結果Ｄ）
　　檔案名稱：JSYG8464.MP00000-00-00
 畫面時間 勘驗內容（JSYG8464.MP4，以下時間為路口監視器畫面顯示時間） ⑴ 10:13:13 影片開始。畫面顯示為苗栗縣○○鄉○○000 號附近之路口監視器之攝錄範圍。 ⑵ 10:13:13至10:13:17 ①於10:13:14，於監視器畫面之左上角，被告與被害人騎乘之機車進入監視器畫面攝錄範圍，兩車均逆向行駛在對向車道。影像中兩車並非明顯前後行進，應有部分車身交疊或或併行。 ②於10:13:16，被害人之機車已向左倒地向左前方滑行（截圖5 ）。 ③10:13:17有一碰撞聲，被害人機車往前滑行在被告車尾處。此時，畫面左側之車道有一機車經過。 ⑶ 10:13:17至10:13:19 被告騎乘機車逆向繼續向前行駛；被害人騎乘之機車沿逆向車道之邊線右側繼續向前滑行後停止，路面上可見散落之機車零件。 ⑷ 10:13:19至10:13:19 被告騎乘機車於通過閃黃燈路口後仍逆向繼續向前行駛，向監視器畫面右側右駛離監視器畫面攝錄範圍；被害人之機車仍路倒於原處。畫面左側之機車則持續向前直行。 ⑸ 10:13:19至10:13:23 畫面由系統畫面之右側切換至左側，於10:13:22，可見被告騎乘機車已回到其應行駛之車道繼續向前行駛至離開監視器畫面攝錄範圍。 ⑹ 10:13:23 影片結束。 
  ㈢被告駕駛機車有未注意車前狀況及保持兩車並行間隔之過失
    ：
　⒈按汽車行駛時，駕駛人應注意車前狀況及兩車並行之間隔， 
    並隨時採取必要之安全措施，不得在道路上蛇行，或以其他
    危險方式駕車，道路交通安全規則第94條第3項定有明文。
    被告於案發時為年滿39歲之成年人，身心狀況健全，應係具
    有相當智識程度及社會經驗之人，並領有普通重型機車駕駛
    執照，是以被告對於上開道路交通安全規則規定應有充分認
    識，自難諉為不知。
  ⒉又依原審前揭勘驗結果可知，被告駕駛機車原騎乘在被害人
    之機車前方（勘驗結果Ａ⑸、⑹①、②），後被害人之機車自被
    告右側追上（勘驗結果Ａ⑹③），兩車併行（勘驗結果Ａ⑹④），
    嗣被告再加速往前（勘驗結果Ａ⑺①），雖於此不到1秒之時間
    內（10:18:59至10:19:00），被告之行車紀錄器從可攝得被
    害人機車左側車頭到未見被害人之機車（勘驗結果A⑺①），
    惟該行車紀錄器係裝置在被告機車之右側剎車器下方（見本
    院卷第83至89頁），故該行車紀錄器所能攝錄之範圍除需超
    過被告機車剎車器即被害人所騎乘之機車車頭，並需超過被
    告機車剎車器相當之距離，且需在該行車紀錄器所能攝錄之
    角度範圍內，始可能攝錄到該影象。又所謂「並行」，非必
    比肩而行才稱之，於此一秒之時間內，兩車從完全並行行駛
    ，到被告加速往前而處於相對位置在前，被告自應注意車前
    狀況及與右側直行之被害人機車保持並行之間隔，被害人亦
    負有注意車前狀況及與左側直行之被告機車保持並行之間隔
    ，從而，被告機車之行車紀錄器於10：18：58時，仍可攝得
    被害人機車之半個車身，顯然被害人之機車車頭係在被告之
    機車車頭之前，於下一秒（10：18：59），被告機車之行車
    紀錄器仍可攝得被害人機車之左側車頭，依行車紀錄器所得
    攝錄範圍，顯然被害人之機車雖未超越被告機車如前一秒多
    ，然仍應係與被告之機車併行，被告機車與被害人機車併行
    持續約兩秒（10:18:58至10:18:59）後之下一秒（10：19：
    00）內，被告之行車紀錄器畫面隨即產生晃動，並於再一秒
    （10：19：01）即產生疑似碰撞之聲音（勘驗結果Ａ⑹④、⑺①②
    ），被告所騎乘之機車隨即左偏而跨越雙黃線（勘驗結果Ａ⑺
    ②、勘驗結果Ｄ⑵①），足認被告與被害人所騎乘之兩車均未注
    意車前狀況、互相保持安全間隔而發生碰撞，致被害人人車
    均倒地滑行（勘驗結果Ｄ⑵②、③）。
　⒊再自卷附客觀事證論之，被告機車之車牌有凹痕（由車頭往
    車尾處凹陷，參刑案現場照片及被告當庭於該照片上繪製之
    車牌凹陷狀況，見相驗卷第61頁；原審卷第267頁），而被
    告供稱：這台機車平常是我在騎，本案之前沒有發生過碰撞
    ，本案發生後，警察來我家時，有拍攝我的機車車牌是往外
    翻，就是往車尾處翻等語（見原審卷第248至249頁、第256
    至257頁），則車牌會有上述凹痕，顯然是被害人機車與被
    告機車並行時，兩車發生碰撞而造成，蓋倘若是後車追撞前
    車，車牌應是往內凹陷（由車尾往車頭處凹陷），應不致產
    生本案車牌之凹痕型態。又本案發生之時，乘坐在被告機車
    後座之證人蘇玉真之右鞋有黑色擦痕、右腳踝及右手臂有瘀
    青等情，有卷附照片可參（見相驗卷第63頁；原審卷第120
    至121頁），就上述照片及傷勢，據證人蘇玉真於原審審理
    時結證稱：回到家後，我才從驚嚇中回復，開始覺得我的右
    手臂、右腳踝疼痛，後來發現是右手臂和右腳踝都有瘀青，
    右背部也有疼痛感，我的右球鞋也有黑色的擦痕，傷勢及球
    鞋擦痕應該是本案事故造成的，但實際上怎麼發生我不清楚
    等語（見原審卷第222至223頁、第227至229頁），則依證人
    蘇玉真之前述傷勢及右鞋擦痕，堪認被告之機車與被害人機
    車係在兩車並行時發生碰撞。
　⒋復依卷附道路交通事故調查報告表㈠及現場採證照片等件所示
    ，當時天候晴、日間自然光線、柏油路面乾燥無缺陷、無障
    礙物、視距良好等狀況，客觀上並無不能注意之情事，是以
    被告之駕駛行為，自有前述過失。
  ㈣被告駕駛機車有超速之過失：
 　 有關車輛速限，原則上依據速限標誌或標線規定，無速限標
　  誌或標線時，行車速度不得超過50公里，道路交通安全規則
    第93條第1項第1款定有明文。本件肇事地點即苗栗縣○○鄉○○
    村00000號前路段速限為50公里，此有員警填載之道路交通
    事故調查報告表㈠在卷可稽（見相驗卷第43頁），查被告及
    被害人駕車往大湖方向行駛，兩車於被告之行車紀錄器畫面
    時間10：18：58.700至10：18：59.600，此段行駛距離經交
    通部公路總局行車事故鑑定會派員至現場測量距離約21.4至
    21.5公尺，足認兩車肇事前之平均時速約85至86公里，此有
    交通部公路總局車輛行車事故鑑定覆議會之內容在卷可參（
    見原審卷第150頁），依此數據計算得知被告當時之車速已
    超過前揭速限，被害人亦同，是以被告與被害人均有超速行
    駛甚明。
　㈤被告雖以前詞置辯，然被告有未注意車前狀況及與被害人之
    機車保持兩車並行間隔之過失，已如前述。雖證人蔡睿景於
    原審審理時證稱：我當時坐在案外機車（車牌號碼000-0000
    號）的後座，我同事騎車，經過肇事路段時，我往左看，注
    意到被告和被害人的機車時，他們已經逆向騎乘在對向車道
    ，被害人機車是完全在被告的機車後方，接著被害人機車的
    前輪去碰到被告機車的後輪，前車有搖晃、沒有倒地，不過
    還是繼續往前騎，後車就失控，好像是撞到旁邊的護欄等語
    （見原審卷第186至204頁），惟依證人蔡睿景上開證述，足
    認證人蔡睿景注意到被告和被害人之機車時，被告與被害人
    之機車均已經逆向騎乘或失控在對向車道，即二車之碰撞早
    已發生，證人蔡睿景並未看到二車在其本來行向車道發生車
    禍之情形，而被告與被害人所騎乘之機車發生碰撞後，被告
    與被害人所騎乘之機車始均完全偏離其等原本之車道，至證
    人蔡睿景看到時被告與被害人所騎乘之機車均已在逆向車道
    ，而被告尚能操控其所騎乘之機車繼續往前騎，惟被害人之
    機車則已呈現失控之狀態，從碰撞至此時2車之行進距離、
    速度均可能有所差異，更何況被害人之機車於其原本行向之
    車道時係在被告機車之右側，故被害人之機車行至對向車道
    本即較被告之機車行至對向車道遠，而被告之機車又在告訴
    人機車之左側，是以此時縱被害人機車於對向車道時是完全
    在被告之機車後方，接著被害人機車之前輪去碰到被告機車
    之後輪，此均係二車碰撞後並已至逆向車道後之情形，並無
    從以此即認被害人所騎乘之機車自後追撞被告所騎乘之機車
    ，是以證人蔡睿景所稱係被害人機車「由後追撞」被告機車
    乙節，已屬有疑。更何況此與前述原審勘驗本案肇事前之監
    視器錄影畫面有異（詳理由欄貳、二、㈡、⒈所示），又依原
    審前揭勘驗筆錄，被告與被害人之機車進入路口監視器之攝
    錄範圍時，且在對向車道逆向行駛時，兩車並非明顯前後行
    進，應有部分車身交疊或或併行（勘驗結果Ｄ⑵①），是以證
    人蔡睿景此部分之證述即無從憑採，亦無從為被告有利之認
    定，被告此部分所辯並無足採。
  ㈥本件經交通部公路總局新竹區監理所竹苗區車輛行車事故鑑
    定會鑑定意見認：「一、鍾知豫駕駛普通重型機車，於日間
    光線良好時段，超速行駛且由車道右側往左偏駛，又未充分
    注意車前狀況及與左側車輛之並行間隔，為肇事主因。二、
    湛興亮駕駛普通重型機車，於日間光線良好時段，超速行駛
    又未充分注意車前狀況及與已駛至右側來車之並行間隔，為
    肇事次因」（見原審卷第99至104頁，下稱初鑑意見）；復
    經交通部公路總局車輛行車事故鑑定覆議會覆議意見認：「
    鍾知豫駕駛普通重型機車與湛興亮駕駛普通重型機車，行經
    劃有分向限制線路段，超速行駛且同時往左偏行欲超越前行
    案外機車，互未保持安全間隔，同為肇事原因」（見原審卷
    第147至151頁，下稱覆議意見）。初鑑意見與覆議意見均認
    被告有超速行駛、未注意車前狀況及保持兩車並行間隔之過
    失，同本院前揭認定，且被告之過失與被害人死亡之結果間
    ，亦有相當因果關係。而被害人於肇事時之車速亦超過前揭
    速限，且亦未注意車前狀況及與被告機車保持並行之距離，
    此係其個人駕車有無過失情節之認定，就被告本身所涉駕車
    之過失行為而言，上開情節僅屬量刑斟酌因素或民事過失責
    任相抵之問題，是被害人之過失，併合而為本案車禍發生之
    原因，仍不能阻卻被告過失責任之成立，被告仍應對本案車
    禍負過失肇事之責任。
  ㈦至被告與被害人各自駕駛之機車，在兩車發生碰撞前，依原
    審前揭勘驗結果，均尚未有明顯向左偏駛之際，行車紀錄器
    即發生晃動（勘驗結果Ａ⑺①②），然因速度較慢之案外機車（
    車牌號碼000-0000號）行駛在被告及被害人機車前方，故初
    鑑意見認被害人之機車往左偏駛，覆議意見認被告及被害人
    機車同時往左偏駛，應係合理推斷被告及被害人於駕車之時
    接下來之舉止，然本院認在其等機車均未明顯左偏要超越前
    方案外機車之際，兩車即因超速、未注意車前狀況及相互並
    行間隔而發生碰撞。另就肇事責任程度，初鑑意見與覆議意
    見採不同見解，然本院認為於肇事之際，兩車係在案外機車
    後方並行之駕車型態，則被害人在加速往前且有可能超車之
    時，其在注意車前狀況及與左側車輛（即被告機車）之注意
    義務，應較被告於斯時加速往前且有可能超車之時，注意車
    前狀況及與右側車輛（即被害人機車）之注意義務程度為高
    ，故本院認在本案車禍中，被告為肇事次因、被害人為肇事
    主因。
　㈧綜上所述，被告上開所辯顯係事後卸責之詞，不足採信。本
    案事證已臻明確，被告過失致人於死犯行堪予認定，應依法
    予以論罪科刑。選任辯護人雖請求傳喚證人苗栗縣警察局苗
    栗分局警員王耀震以證明警方為何未隨案移送證人譚正德及
    蔡睿景之筆錄予檢察官，以證明警方刻意在警詢第一時間隱
    匿對被告有利之證據；另請求將本案再送私立逢甲大學鑑定
    肇事原因等語。惟警方於案發當日（即109年12月5日）製作
    被告、證人蘇玉真、吳錦財及死者家屬謝秀琴之筆錄後，連
    同消防機關救護紀錄表、苗栗大千綜合醫院法醫參考病歷摘
    要、道路交通事故當事人登記聯單、酒精測定紀錄表、道路
    交通事故現場圖、道路交通事故調查報告表㈠㈡、疑似道路交
    通事故肇事逃逸追查表、監視器畫面翻拍照片、肇事現場照
    片、肇事車輛照片及被害人鍾知豫就醫照片等資料，將本案
    報請檢察官相驗，至於證人譚正德及蔡睿景之警詢筆錄則係
    警方經後續調閱監視器發現案發當時有證人譚正德及蔡睿景
    經過，故於案件移送檢察官後，始於109年12月11日通知證
    人譚正德及蔡睿景2人至苗栗縣警察局苗栗分局公館所製作
    筆錄，因該案卷證已移送檢方，警方於製作該二位證人之筆
    錄後雖未再將之續送檢方參酌，惟警方於原審業已提出該二
    位證人之筆錄，原審並已就證人蔡睿景部分行交互結問，且
    此部分調查並不影響本案事實之認定，是以本院認無再行傳
    喚警員王耀震就此到庭證述之必要。又本案肇事原因已如前
    所述，本院認本案肇事責任無再送私立逢甲大學鑑定之必要
    ，又本案碰撞事故發生時，被告與被害人之機車已掠過該停
    放在路邊之白色小客車，是以該白色小客車與本案被告之肇
    事責任無涉，附此敘明。 
三、關於認定被告肇事逃逸犯行所憑之證據及理由：
  ㈠刑法第185條之4之肇事致人死傷逃逸罪，係以處罰肇事後逃
    逸之駕駛人為目的，俾促使駕駛人於肇事後能對被害人即時
    救護，以減少死傷，此觀該條之立法理由，係「為維護交通
    安全，加強救護，減少被害人之死傷，促使駕駛人於肇事後
    ，能對被害人即時救護，特增設本條，關於肇事致人死傷而
    逃逸之處罰規定」自明。而所謂「逃逸」，係指逃離肇事現
    場而逸走之行為，故上開規定實揭櫫駕駛人於肇事致人死傷
    時，有在場義務，且汽車駕駛人駕駛汽車肇事致人受傷或死
    亡者，應即採取救護措施及依規定處置，並通知警察機關處
    理，不得任意移動肇事汽車及現場痕跡證據，道路交通管理
    處罰條例第62條第3 項規定甚明；是汽車駕駛人於肇事後，
    有停留現場採取救護或其他必要措施，並應向警察機關報告
    之法定義務，以防損害範圍之擴大（例如傷者因就醫延誤致
    生無謂傷亡）及維護其他用路人之交通安全，並明肇事之責
    任。如於肇事後，駕車逃離現場，不僅使肇事責任認定困難
    ，更可能使受傷之人喪失生命、求償無門，因此，肇事駕駛
    人應留置現場等待或協助救護，並確認被害人已經獲得救護
    、或無隱瞞而讓被害人、執法人員或其他相關人員得知其真
    實身分、或得被害人同意後，始得離去，方符合上開肇事致
    人死傷逃逸罪之立法目的（最高法院106 年度台上字第3250
    號、第3585號判決意旨參照）。
  ㈡觀之前揭被告之行車紀錄器畫面，被告之機車與被害人機車
    並行（勘驗結果Ａ⑹④、⑺①），被告進而加速往前（勘驗結果Ａ
    ⑺①）後，行車紀錄器畫面隨即強烈晃動且被告之機車左偏至
    逆向車道（勘驗結果Ａ⑺②、③），亦有兩次非機車引擎、風切
    聲之聲響（勘驗結果Ａ⑺②之10：19：01、10：19：02），而
    路口監視器畫面也顯示被害人機車向左倒地滑行後，隨即有
    一明顯之碰撞聲（勘驗結果Ｄ⑵②、③），且被害人之安全帽、
    鞋子、機車零件等於事故後散落地面（勘驗結果Ｃ⑵、⑶、Ｄ⑶
    ），由上開跡證顯示，被告之機車與被害人之機車發生碰撞
    後，被害人遭甩出後發出之撞擊聲及其機車之滑地聲等，必
    非微小之聲響，尤以路口之監視器均亦可錄得碰撞聲，縱使
    此碰撞聲並非兩車碰撞時發出之聲音，然必是兩車碰撞後，
    被害人或其機車滑出而發出之碰撞聲，力道應甚猛烈，衡酌
    該路段當時僅有案外機車行經（勘驗結果Ｄ⑷），顯非人車鼎
    沸喧嘩之道路，在車輛周遭並無其他接近之外在聲響干擾情
    況下，被告實無可能毫無聽聞、察覺其已與被害人發生車禍
    ；更何況依被告之行車紀錄器畫面顯示發生疑似碰撞之聲音
    （勘驗結果Ａ⑺②），被告之機車隨即向左跨越雙黃線偏至對
    向車道路面邊線處，至對向車道路面邊線處時，前開疑似碰
    撞聲音再出現（10：19：02），被告機車仍繼續向前行駛，
    況且，當時行經該處之案外機車後座乘客即證人蔡睿景於原
    審審理時亦結證稱：被告機車與被害人機車碰撞時，沒有太
    大聲音，被害人機車倒地後撞到護欄才有發出很大的聲音等
    語（見原審卷第186至204頁），益見被告應然明知本案車禍
    之發生。
　㈢被告雖以前詞至辯，然當被告車身受到如此強烈之晃動，駕
    駛人即被告不可能毫不以機車後視鏡確認車後發生何事，且
    被告僅係身著一般帽Ｔ及頭戴全罩式安全帽，當無可能在戴
    上帽子再戴上安全帽，即全然隔離與外界之聲響及強烈之晃
    動 ；況且，依前揭勘驗結果，被告於肇事後騎車返回葬儀
    企業社，機車未熄火且尚未進門前，被告與其所搭載之女友
    蘇玉真亦有前揭對話（見勘驗結果Ａ⑻②），被告亦自承：我
    是回到葬儀社，把車牽到室內後才拿下安全帽，在葬儀社前
    面跟我女友蘇玉真講話時，還沒拿下安全帽等語（見原審卷
    第249至250頁），足見被告在未拿下安全帽時，實可聽聞外
    界聲音，是以被告上開所辯顯與事實不符。準此，被告對於
    被害人所騎乘之機車因與其所騎乘之機車碰撞後而倒地受傷
    之情，顯然已有認識，然其卻未停留在現場，而逕自騎乘 
    機車駛離肇事現場，足認被告有肇事逃逸之故意至明。
　㈣綜上所述，被告上開所辯顯係事後卸責之詞，不足採信。本
    案事證已臻明確，被告肇事逃逸犯行堪予認定，應依法予以
    論罪科刑。　　　　　
四、論罪部分：
  ㈠新舊法比較：
　　被告行為後，刑法第185條之4業於110年5月28日修正公布施
    行。修正前原規定「駕駛動力交通工具肇事，致人死傷而逃
    逸者，處1年以上7年以下有期徒刑」，修正後改以「駕駛動
    力交通工具發生交通事故，致人傷害而逃逸者，處6月以上5
    年以下有期徒刑；致人於死或重傷而逃逸者，處1年以上7年
    以下有期徒刑（第1項）。犯前項之罪，駕駛人於發生交通
    事故致人死傷係無過失者，減輕或免除其刑（第2項）」，
    本件被告應成立駕駛動力交通工具發生交通事故，致人死亡
    而逃逸罪，且就前開事故確有過失之情，業經審認如前，是
    其此部分所為依刑法第185條之4修正前後構成要件暨法律效
    果均未變更，依前揭判決意旨，並不生新舊法比較問題，應
    逕行適用修正後刑法第185條之4第1項後段規定論罪。至該
    條第2項新增減輕或免除其刑之規定，雖有利於行為人，惟
    於本案中，被告就前開事故確有過失之情，業經審認如前，
    而無本條項之適用，併此敘明。
　㈡核被告就犯罪事實欄一部分所為，係犯刑法第276條過失致人
    於死罪，就犯罪事實欄二部分所為，係犯同法第185條之4第
    1項後段駕駛動力交通工具肇事致人於死而逃逸罪。
　㈢被告所犯上開二罪，犯意不同，行為互殊，應予以分論併罰
    。
五、駁回上訴部分（即過失致人於死）：
　　原審經調查結果，以被告過失致人於死犯行事證明確，適用
　　刑事訴訟法第299條第1項前段，刑法第276條，刑法施行法
    第1 條之1第1項等規定，並以行為人之責任為基礎，審酌被
    告騎乘機車行駛在市區道路，本應負一定之注意義務，然其
    超速行駛、未注意車前狀況及與被害人機車並行之間隔，因
    而發生碰撞，確實具有前揭之過失，並致被害人死亡之悲劇
    ，被害人家屬之精神、心理因而受有嚴重創傷，內心之悲痛
    、遺憾，實難以平息與彌補；復參酌被告於本案之過失程度
    之情節，被告犯後否認全部犯行，迄今未與被害人家屬達成
    和解或取得諒解，有於被害人過世後表達其哀悼之意（參被
    告刑事陳報狀，見原審卷第269至287頁）之犯後態度；兼衡
    被告之智識程度、生活經濟狀況，暨告訴人之意見（見原審
    卷第57頁、第257至259頁）等一切情狀，量處有期徒刑8月
    。經核原審就此部分判決認事用法核無違誤，量刑亦屬妥適
    。 
六、撤銷原判決之理由（即肇事逃逸部分）：　　
　　本件原判決認被告肇事逃逸犯行事證明確，予以論罪科刑，
    固非無見，惟本院審酌本案車禍發生之情形及被告為肇事次
    因，認原判決就被告駕駛動力交通工具發生交通事故致人死
    亡而逃逸犯行判處有期徒刑1年10月，稍嫌過重，尚有未洽
    。  
七、關於上訴理由之審酌：
　㈠被告上訴意旨略以：被告雖有超速行駛，惟其超速僅為道路
    交通管理處罰條例之違反，與本件車禍發生並無因果關係，
    且被告就遭被害人從右後方擦撞，從而發生車禍並死亡乙事
    ，原已盡注意義務，惟仍未能防止車禍發生。另被告當下對
    於車禍之發生並無認識，主觀上並無肇事逃逸之故意，應未
    觸犯刑事責任，均請改諭知被告無罪等語。 
　㈡本院查：
　　本案被告確有過失致人於死及駕駛動力交通工具發生交通事
    故，致人死亡而逃逸犯行，已如前述（詳理由欄貳、二、三
    所述），是以被告以本件車禍發生與其並無因果關係，及其
    就車禍之發生並無認識，主觀上並無肇事逃逸之故意，顯均
    無足採信，又被告及其辯護人在本院並未提出其他有利之證
    據或辯解，是以被告就過失致人於死部分上訴為無理由，應
    予以駁回其此部分之上訴；至於被告就肇事逃逸部分上訴雖
    亦無足採，惟因原判決就此既有量刑未臻妥適之處，而有未
    洽，自應由本院將原判決此部分予以撤銷改判。再原判決所
    定應執行刑因而失所依附 ，應一併予以撤銷。
八、自為判決之科刑及審酌之理由（即肇事逃逸 部分及定應執 
    行刑）：
　㈠爰以行為人之責任為基礎，審酌被告超速騎乘機車，未注意
    車前狀況及與被害人所騎乘之機車保持並行之間隔，因而發
    生碰撞，確實具有前揭之過失，且其於肇事後已明知其機車
    已與被害人機車發生碰撞，致被害人與機車均倒地滑行，仍
    未留在現場詳加查看，即逕自駕車離開現場，造成被害人死
    亡之悲劇，被害人家屬之精神、心理因而受有嚴重創傷，復
    參酌被告肇事逃逸之情節，被告犯後否認全部犯行，迄今未
    與被害人家屬達成和解或取得諒解，有於被害人過世後表達
    其哀悼之意（參被告刑事陳報狀，見原審卷第269至287頁）
    之犯後態度；兼衡被告無前科之素行，及其智識程度、家庭
    生活與經濟狀況，暨告訴人之意見（見原審卷第57頁、第25
    7至259頁；本院卷第143頁）等一切情狀，量處如主文第二
    項所示之刑。
　㈡再審酌被告本案犯罪類型不同，侵害法益相同，時間分布相
    近等因素，依各該罪合併後之不法內涵、罪責原則及合併刑
    罰所生效果等，定其應執行之刑如主文第四項所示。
據上論結，應依刑事訴訟法第368條、第369條第1項前段、第364
條、第299條第1項前段，判決如主文。
本案經檢察官彭郁清提起公訴，檢察官李芳瑜到庭執行職務。
中　　華　　民　　國　　111 　年　　8 　　月　　2 　　日
              刑事第二庭　  審判長法　官　何志通
                                  法　官　吳進發
                                  法　官　石馨文
以上正本證明與原本無異。
如不服本判決應於收受送達後二十日內向本院提出上訴書狀，其
未敘述上訴理由者，並得於提起上訴後二十日內向本院補提理由
書（均須按他造當事人之人數附繕本）「切勿逕送上級法院」。
因疫情而遲誤不變期間，得向法院聲請回復原狀。
                                  書記官  陳儷文 
中　　華　　民　　國　　111 　年　　8 　　月　　2 　　日
附錄本案論罪科刑法條：
中華民國刑法第185條之4
駕駛動力交通工具發生交通事故，致人傷害而逃逸者，處6月以
上5年以下有期徒刑；致人於死或重傷而逃逸者，處1年以上7年
以下有期徒刑。
犯前項之罪，駕駛人於發生交通事故致人死傷係無過失者，減輕
或免除其刑。
中華民國刑法第276條
因過失致人於死者，處5年以下有期徒刑、拘役或50萬元以下罰
金。